臺灣台中地方法院民事判決　93年度重訴字第59號
原　　　告　　星記精密工業股份有限公司
法定代理人　　乙○○
訴訟代理人　　張益隆律師
複　代理人　　甲○○
被　　　告　　基業管理顧問有限公司
兼法定代理人　丙○○
訴訟代理人　　宋永祥律師
複　代理人　　陳芝荃律師
　　　　　　　蔡琇媛律師
當事人間請求損害賠償事件，經刑事庭裁定移送前來，本院於94
年8月26日言詞辯論終結，判決如左：
    主    文
被告應連帶給付原告新台幣伍拾參萬貳仟肆佰玖拾元及自民國九
十三年一月一日起至清償日止，按年息百分之五計算之利息。
原告其餘之訴駁回。
訴訟費用由被告負擔十分之一，餘由原告負擔。
本判決於原告以新台幣壹拾柒萬柒仟元供擔保後，得為假執行，
但被告如於假執行程序實施前，以新台幣伍拾參萬貳仟肆佰玖拾
元為原告預供擔保，得免為假執行。
原告其餘假執行之聲請駁回。
    事實及理由
甲、程序方面：
    按「因犯罪而受損害之人，於刑事訴訟程序固得附帶提起民
    事訴訟，對於被告請求回復其損害，但其請求回復之損害，
    以被訴犯罪事實所生之損害為限，否則縱令得依其他事由，
    提起民事訴訟，亦不得於刑事訴訟程序附帶為此請求」最高
    法院六十年台上字第六三三號判例可資參照。被告丙○○以
    偽造之免用統一發票收據，充當原告公司之進項憑證，並製
    作內容不實之結算申報書，持向財政部中區國稅局（下稱中
    區國稅局）辦理原告公司八十八年度營利事業所得稅結算申
    報，丙○○此一犯罪行為，致原告公司遭受稅捐稽徵機關課
    以罰鍰，倘丙○○未有犯罪行為，原告公司當不致受罰鍰課
    處，原告公司顯係因丙○○犯罪行為而受損害之人，依刑事
    訴訟法第四百八十七條第一項規定，自得提起附帶民事訴訟
    請求賠償。次查，本院九十二年度訴字第七六一號刑事判決
    僅就丙○○於處理原告公司八十八年度營利事業所得稅申報
    事宜，偽造文書幫助原告公司逃漏稅捐罪論罪科刑，亦即原
    告公司八十七年度營利事業所得稅之申報事宜並非被訴事實
    ，揆諸首揭判例意旨，原告自不得就此部分於刑事訴訟程序
    附帶請求。是原告公司請求被告連帶賠償八十七年度受科罰
    鍰新台幣（下同）二百九十五萬一千四百元之刑事附帶民事
    部分，其訴不合法，本應裁定予以駁回，惟為免訴訟之兩岐
    並利程序之進行，併同原告請求無理由部分，予以判決駁回
    ，首予敘明。
乙、實體方面：
一、原告起訴主張略以：被告丙○○係被告基業管理顧問有限公
    司（下稱基業公司）之負責人，基業公司自民國八十四年起
    ，受原告之託處理記帳業務，並代為申報公司年度營利事業
    所得稅。丙○○於執行前揭業務時，故意於八十八年或八十
    九年五月三十一日前，偽刻二十家商號之店章及負責人私章
    ，偽造該二十家商號名義之銷貨收據，充作原告公司之進項
    憑證，再於原告公司之八十七及八十八年度營利事業所得稅
    結算申報書上，虛增原告公司之營業成本，持向中區國稅局
    申辦，致原告公司受有中區國稅局課以罰鍰新台幣八百二十
    七萬六千三百元處分之損害（八十七年度為二百九十五萬一
    千四百元；八十八年度為五百三十二萬四千九百元），為此
    依民法第一百八十四條第一項之侵權行為損害賠償請求權及
    公司法第二十三條第二項，請求丙○○及基業公司連帶賠償
    損害，並聲明(一)被告應連帶給付原告八百二十七萬六千三百
    元及自起訴狀繕本送達之翌日即九十三年一月一日起至清償
    日止，按年息百分之五計算之利息。(二)原告願供擔保，請准
    宣告假執行。
二、被告抗辯意旨略以：本件原告據以提起刑事附帶民事訴訟之
    台灣台中地方法院九十二年度訴字第七六一號刑事判決，僅
    就丙○○處理原告公司八十八年度營利事業所得稅之申報事
    宜觸犯偽造文書及逃漏稅捐等罪論罪科刑，直接侵害者為被
    偽造之公司行號及國家稅收，原告公司非屬本件犯罪之直接
    被害人，不能於刑事程序附帶提起民事訴訟請求損害賠償。
    且原告公司就稅捐機關科處該公司八十七年度罰鍰部分併請
    求附帶民事訴訟，於法均有未合。原告公司所受中區國稅局
    罰鍰之科處，為純粹經濟上損失，並非權利受侵害，且陳伶
    伶並非故意申報不實，原告公司即或受有損害，亦與有過失
    ，且請求權已因二年間不行使而消滅等語，並聲明：(一)原告
    之訴及假執行之聲請均駁回。(二)如受不利判決，願供擔保，
    請准免為假執行。
三、原告主張丙○○係基業公司之負責人，基業公司自民國八十
    四年起，受原告之託處理記帳業務，並代為申報公司年度營
    利事業所得稅。丙○○於執行前揭業務時，以偽造之銷貨收
    據，充作原告公司之進項憑證，再於原告公司之八十八年度
    營利事業所得稅結算申報書上，虛增原告公司之營業成本，
    持向中區國稅局申辦，致原告公司受中區國稅局課以罰鍰五
    百三十二萬四千九百元之（八十七年度受科罰鍰部分附帶民
    事訴訟不合法，已如前述）等情，業據提出本院九十二年度
    訴字第七六一刑事判決書、中區國稅局處分書為證，丙○○
    對於其為基業公司負責人，受原告公司委任辦理八十八年度
    營利事業所得稅申報事宜及原告公司因逃漏稅經中區國稅局
    罰鍰五百三十二萬四千九百元之事實固不爭執，惟抗辯並非
    故意申報不實等語；經查，丙○○明知本院九十二年度訴字
    第七六一號刑事判決附表所示之免用統一發票收據均係偽造
    ，仍據以辦理星記公司八十八年度營利事業所得稅結算申報
    之事實，業於本院前開刑事案件審理時坦白承認；對於因其
    所為上揭不實之申報，幫助星記公司逃漏八十八年度營利事
    業所得稅額達六百六十五萬六千一百七十六元之事實復不爭
    執（見本院九十二年度訴字第七六一號刑事卷第六十四頁）
    。丙○○偽造文書及違反稅捐稽徵法等罪，業經本院九十二
    年度訴字第七六一號論罪科刑，並經台灣高等法院台中分院
    九十三年度上訴字第一七七號駁回上訴確定，業經本院調卷
    查明屬實，被告抗辯其非故意申報不實，尚無足採。原告此
    部分之主張，堪信為真實。
四、按因故意或過失，不法侵害他人之權利者，負損害賠償責任
    。故意以背於善良風俗之方法，加損害於他人者亦同。公司
    負責人對於公司業務之執行，如有違反法令致他人受有損害
    時，對他人應與公司負連帶賠償之責。民法第一百八十四條
    第一項、公司法第二十三條第二項分別定有明文。逃漏稅捐
    侵害者固為國家課徵稅捐之權利，但此究屬違背善良風俗之
    行為。原告公司因基業公司負責人陳伶伶於受任申報所得稅
    時逃漏稅捐，被中區國稅局查覺並遭受行政罰鍰，而受有損
    害。此固為純粹財產上之損害，惟陳伶伶故意幫助原告公司
    逃漏稅捐已如前述，即難謂丙○○非故意以背於善良風俗之
    方法而加損害於原告公司，且原告公司所受損害與丙○○不
    法行為之間復有因果關係，丙○○依民法第一百八十四條第
    一項後段之規定，對於原告自應負損害賠償責任。基業公司
    並應與丙○○連帶負損害賠償責任。被告抗辯原告對於純粹
    財產上之損害，不得請求損害賠償，顯無足採（王澤鑑著侵
    權行為法二００二年九月版頁三四０、最高法院七十年台上
    字第四三四七號判決參照）。從而，原告公司請求基業公司
    與丙○○連帶賠償其損害，自屬有據。
五、因侵權行為所生之損害賠償請求權，自請求權人知有損害及
    賠償義務人時起，二年間不行使而消滅，民法第一百九十七
    條第一項定有明文。「所謂知有損害，非僅指單純知有損害
    而言，其因而受損害之他人行為為侵權行為，亦須一併知之
    ，若僅知受損害及行為人，而不知其行為之為侵權行為，則
    無從本於侵權行為請求賠償，時效即無從進行。」最高法院
    四十六年台上字第三四號判例著有先例。「又知有賠償義務
    人之義務，乃不僅指知其姓名而已，並須請求權人所知關於
    賠償義務人之情形，達於可得請求賠償之程序，時效始能進
    行。」，復有最高法院八十九年台上字第四八五號判決意旨
    可資參照。本件原告公司曾於九十年三月二十六日委由律師
    發函，提及被告與訴外人王美惠會計師有偽造多家往來廠商
    之不實收據，虛增成本，就該不實記帳予以簽證，致原告公
    司之信譽受損及稅負加重等情，業據被告提出存證信函一紙
    為證，且為原告公司所自認；惟原告公司於發函當時尚未確
    知被告是否真有偽造收據並持以行使，其係在催促被告出面
    說明事情始末並將屬於原告公司之各年度營利事業所得稅結
    算申報書、帳簿憑證等相關資料歸還，此觀該函「‧‧‧，
    特請貴律師代函請求基業管理顧問有限公司丙○○，嘉南會
    計師事務所王美惠會計師，儘速於文到七日內出面說明八十
    八年度營利事業所得稅結算申報事宜之整個事件始末，‧‧
    ‧」自明。綜觀原告公司前函既在催告丙○○等人說明事件
    始未，王美惠會計師未有侵權行為，原告公司致函被告當時
    中區國稅局尚未對原告公司科處罰鍰，及被告委由律師回函
    否認有偽造文書等侵權行為等情以觀，原告公司主張其委請
    律師致函被告時，本件請求權之時效尚未進行，應可採信。
    而中區國稅局九十年度財營所第00000000號科原告
    公司罰鍰五百三十二萬四千九百元之處分書係九十年七月二
    十三日所製作，有該處分書在卷可稽。原告於接獲該處分書
    時，始能知悉此項損害及被告之侵權行為，自九十年七月間
    起至本件九十二年三月二十八日起訴日止，尚未逾二年之時
    效期間，被告抗辯本件請求已逾時效云云，亦不足採信。
六、按民法第二百十七條第一項規定，損害之發生或擴大，被害
    人與有過失者，法院得減輕賠償金額或免除之。此項基於過
    失相抵之責任減輕或免除，非僅視為抗辯之一種，亦可使請
    求權全部或一部為之消滅，法院對於賠償金額減至何程度，
    抑為完全免除，雖有裁量之自由，但應斟酌雙方原因力之強
    弱與過失之輕重以定之，最高法院五十四年度台上字第二四
    三三號判例意旨可資參照。衡櫫一般經驗及社會常情，公司
    於辦理年度營利事業所得稅結算申報時，縱然委任記帳人員
    代為辦理申報事宜，於代理人制作完成年度營利事業結算申
    報書後，通常會送委任人審核、用印，始可能送交稅捐稽徵
    機關。又負責人對於公司營運成本及利潤結構當知之甚明，
    且為公司經營者致力於降低營運成本、追求利潤極大化所注
    重之項目。丙○○代理原告公司辦理八十八年度營利事業所
    得稅結算申報，依偽造收據而虛列之進項憑證（成本支出）
    多達二千六百六十二萬四千七百零二元，亦即原告公司之營
    運成本將憑空冒出二千六百六十二萬四千七百零二元，而原
    告公司僅為一年營業額約一億元至二億元間之公司，對於暴
    增之營運成本，若謂實際經營原告公司之法定代理人乙○○
    全然不知情，實與常情不符。原告公司於丙○○代為申報營
    利事業所得稅時未詳加查核，致受中區國稅局罰鍰，被告抗
    辯原告公司對損害之發生與有過失，應可採信。衡酌乙○○
    固因刑事訴訟採嚴格證據主義，未被論以共同正犯罪責，惟
    丙○○以不正方式幫助星記公司逃漏稅捐，於中區國稅局查
    核之前，除每月由星記公司支付之固定記帳費用外，並未向
    星記公司索取額外之報酬，分據丙○○及乙○○於本院前開
    刑事案件陳述明確；丙○○未得額外之報酬，卻願以此偽造
    私文書、虛列進項而幫助星記公司逃漏營利事業所得稅，實
    與常情有違；丙○○於本件刑事案件審理時供承犯罪動機係
    因星記公司為其大客戶，其為保住此一客戶始為犯罪行為，
    應可採信。原告公司若無逃稅意圖，丙○○斷無甘冒失去大
    客戶而幫助逃漏稅捐之必要，原告公司能審核而不審核，其
    有利用丙○○之不法行為，達到其逃漏營利事業所得稅之意
    圖，應可信為真實。原告公司為經濟上之強者，丙○○為經
    濟上之弱者，丙○○為求公司之營運，於未得額外之報酬下
    ，幫助原告公司逃漏稅。原告公司於中區國稅局未查到逃漏
    稅時，可享有鉅額之不法利益。如不幸被中區國稅局查到漏
    稅時，可轉向記帳之基業公司及其負責人丙○○請求損害賠
    償。原告公司只享利益，毫無風險。此不蒂鼓勵公司行號逃
    漏稅捐，天下應無此理。本院斟酌兩造原因力之強弱與過失
    之輕重，認被告所負責任應以損害之十分之一為適當。從而
    ，原告請求基業公司及負責人丙○○連帶賠賠償五十三萬二
    千四百九十元及收受送達較晚之基業公司收受送達翌日即九
    十三年一月一日（九十二年十二月二十二日寄存送達，應於
    九十二年十二月三十一日始生效力）起至清償日止，按年息
    百分之五計算之利息為有理由，應予准許，逾此範圍之請求
    ，為無理由，應予駁回。
七、兩造陳明願供擔保請准宣告假執行及免為假執行，於原告勝
    訴部分，核無不合，爰分別酌定相當之金額，予以准許。至
    原告敗訴部分，其假執行之聲請已失所附麗，應併予駁回。
八、結論：本件原告之訴為一部分有無理由，一部分無理由，依
    民事訴訟法第七十九條、第三百九十條第二項、第三百九十
    二條第二項，判決如主文。
中　　華　　民　　國　九十四　年　九　月　二十三　　　日
                              民事第二庭法官　陳春長
右為正本，係照原本作成。
如對本判決上訴，須於判決送達後廿日內向本院提出上訴狀
中　　華　　民　　國　九十四　年　九　月　二十三　　　日
                                      書記官
